臺灣花蓮地方法院刑事判決　　　　　　　96年度簡上字第59號
上　訴　人
即　被　告　乙○○
　　　　　　甲○○
　　　　　　　　　　依親居留證.
上列上訴人因違反臺灣地區與大陸地區人民關係條例等案件，不
服本院玉里簡易庭96年度玉簡字第9號中華民國96年1月31日第一
審判決（聲請簡易判決處刑案號：台灣花蓮地方法院檢察署95年
度偵字第5762號、第6151號），提起上訴，本院認有刑事訴訟法
第451條之1第4 項但書之情形，不得逕以簡易判決處刑，改依通
常程序審理，並自為第一審判決如下：
    主  文
原判決撤銷。
乙○○、甲○○均無罪。
    理  由
一、聲請簡易判決處刑意旨略以：被告乙○○與大陸地區女子即
    被告甲○○並無結婚之真意，被告乙○○為使被告甲○○能
    非法進入台灣地區工作，竟與不詳姓名年籍之成年男子共同
    基於使大陸地區人民非法進入台灣地區之犯意聯絡及與被告
    甲○○共同基於行使使公務員登載不實文書之犯意聯絡，經
    由不詳姓名年籍之成年男子媒介，以新台幣5 萬元之代價，
    於民國90年11月19日，向福建省福州市申請與被告甲○○結
    婚，而取得結婚證明，並於同年12月12日，至花蓮縣瑞穗鄉
    戶政事務所辦理結婚登記，使不知情之公務員將被告乙○○
    與被告甲○○結婚之不實事項登載於職務上所掌之戶籍資料
    ，足生損害於戶政機關對於戶政管理之正確性。隨後被告乙
    ○○向財團法人海峽交流基金會取得認證後，即持上開使公
    務員登載不實之戶籍謄本等文件向內政部警政署入出境管理
    局辦理申請被告甲○○入境台灣之手續，被告甲○○經核准
    於91年1 月22日入境台灣地區，而達到非法入境台灣地區之
    目的，因認被告乙○○涉犯刑法第216條、第214條之行使使
    公務員登載不實事項於公文書罪嫌及修正前台灣地區與大陸
    地區人民關係條例第15條第1款、第79條第1項之使大陸地區
    人民非法進入台灣地區罪嫌（聲請簡易判決處刑書原載之論
    罪法條為台灣地區與大陸地區人民關係條例第15條第1 款、
    第79條第1 項，業經公訴人於審理中當庭陳明更正如上）；
    被告甲○○涉犯刑法第216條、第214條之行使使公務員登載
    不實事項於公文書罪嫌云云。
二、按犯罪事實應依證據認定之，無證據不得認定犯罪事實；又
    不能證明被告犯罪者，應諭知無罪之判決，刑事訴訟法第15
    4條第2項、第301條第1項分別定有明文。次按認定不利於被
    告之事實，須依積極證據，苟積極證據不足為不利於被告事
    實之認定時，即應為有利於被告之認定，更不必有何有利之
    證據；又認定犯罪所憑之證據，雖不以直接之證據為限，間
    接證據亦包含在內，然而無論直接證據或間接證據，其為訴
    訟上之證明，須於通常一般人均不致有所懷疑，而得確信其
    為真實之程度者，始得據為有罪之認定，倘其證明尚未達於
    此一程度，而有合理之懷疑存在時，事實審法院復已就其心
    證上理由予以闡述，敘明其無從為有罪之確信，因而為無罪
    之判決，尚不得任意指為違法；又刑事訴訟法第 161條已於
    91年2月8日修正公布，修正後同條第 1項規定：檢察官就被
    告犯罪事實，應負舉證責任，並指出證明之方法。因此，檢
    察官對於起訴之犯罪事實，應負提出證據及說服之實質舉證
    責任。倘其所提出之證據，不足為被告有罪之積極證明，或
    其闡明之證明方法，無從說服法官以形成被告有罪之心證，
    基於無罪推定之原則，自應為被告無罪判決之諭知，最高法
    院30年上字第 816號、76年臺上字第4986號、92年臺上字第
    128號分別著有判例可資參照。
三、本件公訴人認上訴人即被告乙○○、甲○○涉有上揭罪嫌，
    無非係以被告乙○○於警詢中之自白、被告甲○○於警詢中
    之供述、戶籍謄本、內政部處分書、入出境查詢資料、台灣
    花蓮地方法院檢察署檢察事務官偵查報告及被告乙○○照片
    等項為其論據。
四、訊據被告乙○○堅決否認有聲請簡易判決處刑書所指犯行，
    辯稱：伊與被告甲○○係真結婚而非假結婚，警詢筆錄記載
    不實，伊在警詢時並未自白等語；另被告甲○○部分亦經其
    配偶即被告乙○○提起上訴。經查：
  (一)按訊問被告，應全程連續錄音，必要時，並應全程連續錄影
    ，但有急迫情況且經記明筆錄者，不在此限；筆錄內所載之
    被告陳述與錄音或錄影之內容不符者，除有前項但書情形外
    ，其不符之部分，不得作為證據，此項規定，於司法警察官
    或司法警察詢問犯罪嫌疑人時，準用之；又實施刑事訴訟程
    序之公務員因違背法定程序取得之證據，其有無證據能力之
    認定，應審酌人權保障及公共利益之均衡維護，刑事訴訟法
    第100條之1第1項、第2項、第100條之2、第158條之4分別定
    有明文。本件依警詢筆錄所載，雖有被告乙○○自白犯罪之
    記載，惟被告乙○○否認其曾自白，是本院自應就被告乙○
    ○之警詢筆錄內容與錄音帶內容作勘驗比對，以資查明。然
    經本院檢視卷附錄音帶光碟存放袋，僅獲被告乙○○錄音帶
    1 捲，經於準備程序中當庭播放該捲錄音帶後，發現僅有94
    年10月27日第2次警訊過程之錄音，查無94年10月21日第1次
    警訊之錄音，另參諸台灣花蓮地方法院檢察署檢察事務官偵
    查報告上載：經於95年5月2 日上午9時20分許，電詢花蓮縣
    警察局玉里分局承辦員警丁○○表示：因錄音設備故障，被
    告乙○○該次（按即94年10月21日第1 次警訊）訊問時未錄
    音之內容，可知被告乙○○94年10月21日第1 次警訊並無錄
    音帶可供比對其供述是否屬實。又經勘驗卷附錄音帶內容後
    ，發現被告乙○○94年10月27日該次訊問過程時有中斷，未
    全程連續錄音，惟該次警詢筆錄卻未記載有何急迫情況致生
    上情；且諸多問題，多為偵訊警員自問自答，被告乙○○回
    答語意不清，業經本院勘驗屬實，並製有勘驗筆錄在卷可稽
    。再經與該次警詢筆錄比對結果，警詢筆錄對被告乙○○有
    利之關鍵問題及回答，例如：被告乙○○表示伊與被告甲○
    ○是真結婚、婚後兩人有同住鶴岡等回答，警詢筆錄竟未記
    載或作反於被告乙○○回答之記載。再者，本案製作警詢筆
    錄之承辦員警丁○○，因在上開2 次警詢筆錄之紀錄人欄盜
    蓋巡佐袁宗雲職名章，而涉犯行使偽造文書案件，已遭本院
    判刑確定，亦經本院依職權調閱本院95年度訴字第242 號全
    卷查核屬實。則被告乙○○上開2 次警訊過程既有上揭瑕疵
    ，本院參照上開規定，並依比例原則權衡人權保障及公共利
    益維護後，認被告乙○○之二份警詢筆錄均不能作為證據使
    用。
  (二)又細譯被告甲○○於警詢之供述：其係因大陸同鄉介紹與被
    告乙○○認識，其因家裡貧窮，便願意嫁來台灣，其於91年
    1 月22日至台灣後，原與被告乙○○同住瑞穗鶴岡，後因被
    告乙○○無法謀生，其取得有效日期為93年7月23日至95年7
    月4 日之工作證後，始至台北工作貼補家用，平日會以行動
    電話與被告乙○○聯絡等語明確，則就其所述情況，與時下
    分隔兩地工作，平日僅以電話聯絡之夫妻並無二致，況其於
    警詢中亦未曾供述其係假結婚，是尚無法以被告甲○○警詢
    供述，作為其與被告乙○○無結婚真意之不利證據。
  (三)至戶籍謄本僅能證明被告乙○○之設籍狀況及與被告甲○○
    確有結婚乙情；內政部處分書僅能證明被告甲○○之入境許
    可遭撤銷，並強制出境；入出境查詢資料僅能證明被告甲○
    ○入出台灣地區之情形；另被告乙○○照片僅能證明被告乙
    ○○殘障狀況及住居情形，均難遞演推論為不利被告二人並
    無結婚真意之證據。另台灣花蓮地方法院檢察署檢察事務官
    偵查報告暨所附勘驗被告乙○○94年10月27日第2 次警訊供
    述報告，認被告乙○○94年10月27日第2 次警詢筆錄之記載
    與該次錄音帶內容大致相符，顯與本院始末連貫並逐字逐句
    勘驗之結果有異，是該報告勘驗內容未臻翔實，亦難為被告
    乙○○並無結婚真意之不利證據。
五、綜上所述，公訴人所提出之證據並無法證明被告二人確無結
    婚真意，而涉犯上開犯行；此外，本院復查無其他積極證據
    足資認定被告二人有公訴人所指之上述犯行，揆諸首揭規定
    及說明，即應為被告二人均無罪之諭知，以免冤抑。
六、末按第二審之地方法院合議庭受理簡易判決上訴案件，應依
    通常程序審理，其認案件有刑事訴訟法第452 條所規定，具
    有同法第451條之1第4 項但書所列各款情形之一者，應撤銷
    原判決，逕依通常程序為第一審判決，法院辦理刑事訴訟簡
    易程序案件應行注意事項第14條定有明文。而本案經審理結
    果認為應諭知被告二人無罪之判決，核屬刑事訴訟法第 451
    條之1第4項但書第3 款規定之情形，依上開規定，即應依通
    常程序為第一審判決。另按大陸地區人民於犯罪後出境，致
    不能到庭者，法院得於其能到庭以前停止審判。但顯有應諭
    知無罪或免刑判決之情形者，得不待其到庭，逕行判決，台
    灣地區與大陸地區人民關係條例第75條之1 定有明文。查被
    告甲○○雖於本案發生後已遭強制出境，未能於審理期日到
    庭，惟本院認被告甲○○應諭知無罪，已如上述，爰依上揭
    規定，不待其到庭，逕行判決，均附此敘明。
據上論斷，依刑事訴訟法第452條、第455條之1第1項、第3 項、
第369條第1項前段、第364條、第301條第1 項，台灣地區與大陸
地區人民關係條例第75條之1，判決如主文。
本案經檢察官丙○○到庭執行職務
中　　華　　民　　國　　96　　年　　6 　　月　　5 　　日
                  　　　臺灣花蓮地方法院刑事第一庭
                            審判長法官  張  健  河
                                  法官  李  世  華
                                  法官  吳  韻  馨
上列正本證明與原本無異。
如對本判決不服，應於送達後10日內，向本院提出上訴狀。（應
抄附繕本）
                                 書記官
中　　華　　民　　國　　96　　年　　6 　　月　　6 　　日
附錄本判決論罪之法律條文：
臺灣地區與大陸地區人民關係條例第75條之1：
大陸地區人民於犯罪後出境，致不能到庭者，法院得於其能到庭
以前停止審判。但顯有應諭知無罪或免刑判決之情形者，得不待
其到庭，逕行判決。
